【裁判字號】    98,交聲,1198
【裁判日期】    980630
【裁判案由】    聲明異議
【裁判全文】
臺灣高雄地方法院交通事件裁定        98年度交聲字第1198號
原處分機關  高雄市政府交通局
代  表  人  王國材
異  議  人
即受處分人  甲○○
上列受處分人因違反道路交通管理處罰條例案件，不服高雄市政
府交通局於中華民國98年4 月20日所為之處分（原處分案號：高
市交裁字第裁32–Z00000000號），聲明異議，本院裁定如下：
    主  文
原處分關於罰鍰逾新臺幣貳萬玖仟佰元部分撤銷。
前項撤銷部分不罰。
其餘異議駁回。
    理  由
一、異議意旨略以：異議人即受處分人甲○○於民國96年5 月17
    日凌晨4 時10分許，因酒後駕駛自小客車，行經國道一號北
    上370.5 公里處，經抽血檢驗，酒精濃度值超過法定標準，
    為警製單舉發，惟該案業經臺灣高雄地方法院檢察署（下稱
    高雄地檢署）檢察官為緩起訴處分確定，異議人並於96年8
    月24日據以繳納新臺幣（下同）20,000元，異議人深感後悔
    ，今原處分機關竟再為裁處罰鍰49,500元，顯有違反一罪不
    兩罰原則，原處分機關所為之處分顯有錯誤，爰依法聲明異
    議，請求撤銷罰鍰部分等語。
二、原處分機關高雄市政府交通局係以：異議人於96年5 月17日
    凌晨4 時10分許，駕駛車牌號碼YH–9815號自小客車，行經
    國道一號北業370.5 公里處，因酒後駕車失控肇事，送醫抽
    血檢驗後，酒精濃度值為161.13mg／dl，經換算呼氣酒精濃
    度檢測值為每公升0.80毫克，超過法定標準，並當場製單舉
    發，原處分機關於98年4 月20日，依道路交通管理處罰條例
    第35條第1 項第1 款規定，裁處罰鍰49,500元，並吊扣駕駛
    執照12個月及施以道安講習在案。
三、次按汽車駕駛人，駕駛汽車經測試檢定，酒精濃度超過規定
    標準者，處15,000元以上60,000元以下罰鍰，並當場移置保
    管其車輛及吊扣其駕駛執照1 年，道路交通管理處罰條例第
    35條第1 項第1 款固定有明文。惟按一行為同時觸犯刑事法
    律及違反行政法上義務規定者，依刑事法律處罰之。但其行
    為應處以其他種類行政罰或得沒入之物而未經法院宣告沒收
    者，亦得裁處之。前項行為如經不起訴處分或為無罪、免訴
    、不受理、不付審理之裁判確定者，得依違反行政法上之義
    務規定裁處之，行政罰法第26條亦定有明文。
四、經查：
(一)、本件異議人確有上揭時、地，因酒後駕駛車牌號碼YH–9815
    號自小客車，因失控擦撞護欄而肇事，送醫抽血檢驗後，血
    液中酒精濃度值高達161.13mg／dl，經換算呼氣酒精濃度檢
    測值為每公升0.80毫克，超過法定標準，違反道路交通管理
    處罰條例第35條第1 項第1 款規定，而遭員警製單舉發之事
    實，業據異議人所自承在卷，並有內政部警政署國道公路警
    察局第五警察隊98年5 月18日公警五交字第0980502960號函
    檢附國軍高雄總醫院生化檢驗報告單、診斷證明書、調查筆
    錄及道路事故現場圖等相關資料在卷可稽。又異議人於上揭
    時、地酒醉駕車之事實，復經員警以其上開行為亦涉犯刑法
    第185 條之3 公共危險罪嫌，移送高雄地檢署檢察官偵辦，
    該署檢察官於96年6 月29日以96年度偵字第16705 號為緩起
    訴處分，命被告立悔過書，並於緩起訴期間內，向國庫支付
    20,000元確定，緩起訴期間為1 年；而異議人業於96年8 月
    24日向國庫支付20,000元完畢，上開緩起訴處分並於97 年7
    月15日期滿等情，業經本院依職權調閱高雄地檢署96年度緩
    字第2647號案卷核閱屬實，並有上開緩起訴處分書、臺灣高
    等法院高雄分院檢察署處分書、高雄地檢署自行收納款項統
    一收據、臺灣高等法院被告前案紀錄表各1 份在卷可稽。上
    揭事實，要堪認定。
(二)、而依行政罰法第26條之立法理由觀之，「一行為同時觸犯刑
    事法律及違反行政法上義務規定時，由於刑罰與行政罰同屬
    對不法行為之制裁，而刑罰之懲罰作用較強，故依刑事法律
    處罰，即足資警惕時，實無為一事二罰再處行政罰之必要，
    且刑事法律處罰，由法院依法定程序為之，較符合正當法律
    程序，應予優先適用。但罰鍰以外之沒入或其他種類行政罰
    ，因兼具維護公共秩序之作用，為達行政目的，行政機關仍
    得併與裁處」，探究其立法目的，無非在處罰目的相同且處
    罰方式相同時，若依刑事法律處罰，即足資警惕時，實無為
    一事二罰再處行政罰之必要，但罰鍰以外之沒入或其他種類
    行政罰，因兼具維護公共秩序之作用，為達行政目的，行政
    機關仍得併予裁處。至於刑事訴訟法第253 條之1 所指之緩
    起訴處分，其中檢察官命被告為金錢給付部分，並得為民事
    強制執行名義，受處分人因上開緩起訴處分而剝奪其財產權
    ，且前揭金錢給付義務亦具有強制性、懲罰性，雖不若易科
    罰金係以支付金錢作為自由刑之替代，然經由緩起訴處分條
    件之履行使其免於遭檢察官發動起訴程序，仍具有替代刑罰
    之效果，廣義而言，應屬前揭所稱之「實質刑事法律處罰」
    ，而有行政罰法第26條第1 項「一事不二罰」規定之適用。
(三)、至交通部95年7 月17日交路字第0950006986號函釋雖略以：
    查法務部行政罰法諮詢小組第1 次會議紀錄已明確結論「緩
    起訴者乃附條件的不起訴處分，亦即是不起訴的一種」在案
    ，當依該部上開函釋結論及行政罰法第26條第2 項規定辦理
    云云。惟「緩起訴」處分之最終雖使被告免於刑事訴追之效
    果，與「不起訴」處分之效果相同，然觀諸刑事訴訟法第25
    3 條之1 第1 項係91年2 月8 日增訂，行政罰法係94年2 月
    5 日公布，而制定在後的行政罰法第26條第2 項僅臚列「不
    起訴處分或無罪、免訴、不受理、不付審理之裁判確定者」
    ，並未將「緩起訴處分」納入。又緩起訴處分既非不能證明
    行為人之犯罪事實，且行為人有支付一定金額之實質處罰，
    已產生實質刑罰之效果，自與上開行政罰法第26條第2 項列
    舉之不起訴處分等情形迥然有別，仍無從遽為比擬而為相同
    之處置。再者，酒後駕車行為人於受緩起訴處分，並於其財
    產權遭受剝奪之餘，卻仍需繳納一定金額之行政罰鍰，其結
    果勢必降低刑事被告接受緩起訴之意願，亦與訂定緩起訴處
    分以替代繁複刑事審判程序之制度性機能相悖。準此以言，
    制定在後之行政罰法第26條第2 項既未將緩起訴處分列舉其
    中，本於保障人民基本權及「法律明示其一排除其他」之法
    理暨前揭說明，自不能將條文中「不起訴處分」之範圍，擴
    及於性質並不相同之「緩起訴處分」，附此敘明。是行政機
    關對於行為人酒後駕車之違規行為，業經檢察官為緩起訴處
    分並命行為人為金錢給付部分，僅得該金錢給付與最低罰鍰
    基準規定之差額再課以行政罰鍰，惟不得再緩起訴處分所命
    金錢給付之範圍內重複課處行政罰鍰。
(四)、且按，94年12月28日修正公布，並自95年7 月1 日施行之道
    路交通管理處罰條例第35條第8 項規定；「……前項（指有
    酒精濃度超過規定標準而駕駛車輛等情形）汽車駕駛人，經
    裁判確定處以罰金低於本條例第92條第3 項所訂最低罰鍰基
    準規定者，應依本條例裁決繳納不足最低罰鍰之部分」，上
    開道路交通管理處罰條例第35條第8 項之規定，核屬行政罰
    法第26條第1 項之特別規定。又緩起訴處分亦屬廣義之司法
    處分，為避免經法院裁判確定者，仍得裁決繳納，而經緩起
    訴確定者，反而不得裁決繳納差額之不公平情事，所謂經裁
    判確定應包括緩起訴處分確定。本件異議人酒後駕車，經警
    檢測其酒精濃度達每公升0.80 毫克，涉犯刑法第185 條之3
    公共危險罪部分，既經高雄地檢署檢察官為緩起訴處分確定
    ，且其緩起訴期間亦已屆滿，業如前述。是異議人於原處分
    機關裁決時，已確定不會再受刑事追訴及處罰。況本件異議
    人違規日期在96年5 月17日，在上開道路交通管理處罰第35
    條第8 項規定修正生效後，異議人既已依上開緩起訴處分所
    附條件，向國庫支付20,000元，已產生實質刑罰之效果，揆
    諸上開行政罰法第26條、道路交通管理處罰條例第35條第8
    項規定與前揭說明，原處分機關對異議人上開酒後駕車之違
    規行為予以裁罰時，就其行為應處以其他種類行政罰部分（
    即吊扣駕駛執照12個月及施以道路交通安全講習），固仍得
    予以裁處，惟就裁處罰鍰部分，僅能緩起訴處分命異議人支
    付之金額金低於依道路交通管理處罰條例第92條第3 項所訂
    最低罰鍰基準部分予以裁罰甚明。又本件異議人上開酒後駕
    車之違規行為，參酌道路交通管理處罰條例第92條第3 項（
    按本條例第92條條文，業於96年1 月29日公布修正，同年11
    月1 日施行，原條文第3 項業已移置於同條第4 項）及違反
    道路交通管理事件統一裁罰基準表，其最低罰鍰為49,500元
    ，是原處分機關復就異議人同一酒後駕車之違規行為，依上
    開統一裁罰基準表，裁處罰鍰49,500元，其中罰鍰20,000部
    分，顯已違反一事不二罰原則，依行政罰法第26 條 第1 項
    前段規定，自不得重複裁罰。至於差額29,500元部分，仍得
    依道路交通管理處罰條例第35條第8 項規定予以裁處，並得
    依行政罰法第26條第1 項但書之規定，施以罰鍰以外之其他
    種類行政罰即道路交通安全講習。
五、綜上所述，原處分機關遽為上開裁罰，其中罰鍰20,000元部
    分，有違行政罰法第26條第1 項前段關於「一事不二罰」之
    規定，異議人以此部分違法為由，聲明異議，為有理由，應
    由本院將此部分之處分撤銷，並為此部分不罰之諭知；扣除
    上開重複裁罰20,000元以外之罰鍰29,500元部分（即原裁決
    之罰鍰49,500元與緩起訴命繳納20,000元之差額部分），原
    處分機關依道路交通管理處罰條例第35條第8 項規定予以裁
    處，並無違誤，異議人此部分之異議為無理由，應予駁回，
    異議人仍應補繳29,500元之罰鍰。至原處分機關依道路交通
    管理處罰條例第35條第1 項、第24條第1 項第2 款規定，裁
    處吊扣異議人駕駛執照12個以及施以道路安全講習部分，揆
    諸前開說明，既屬達成遏止酒後駕車之不法行為、維護道路
    交通用路權人之安全法益等行政目的，所必要之罰鍰以外其
    他種類行政罰，核屬合法，且未經聲明異議，自不在本件審
    理範圍內，附此敘明。
六、據上論斷，應依道路交通案件處理辦法第19條、第20條前段
    規定，裁定如主文。
中    華    民    國    98    年    6     月    30    日
                  交通法庭  法  官  李殷君
以上正本證明與原本無異。
如不服本裁定，應於收受送達後5 日內向本院提出抗告狀。
中    華    民    國    98    年    6     月    30    日
                            書記官  李文廣


司法院資訊處製作；財團法人民間司法改革基金會備份。
